---
title: "Çalışmanızın Başlığı"
author: "Ahmet Okan Karasu[^1]"
abstract: |
  Bu bölümde çalışmanızın özetini yazınız.
output:
  html_document:
    df_print: paged
    
    # 19080760
---
```{r setup, include=FALSE}
knitr::opts_chunk$set(cache = FALSE, echo = TRUE, message = FALSE, warning = FALSE)
# tinytex::install_tinytex(TRUE) 
# tinytex:::is_tinytex()
```

<!-- ======================================================================= -->
<!-- ============================== NOTLAR ================================= -->
<!-- ======================================================================= -->
[^1]: Öğrenci Numarası, [Github Repo](https://github.com/ahmetokankarasu/Final_Odevi)

```{r, echo=FALSE}

rm(list=ls()); cat("\14")
# Gerekli kütüphanelerin aktif edilmesi
library(here)
library(readxl)
library(tidyr)
library(glmnet)
library(readxl)
library(ggplot2)
library(markdown)
library("PerformanceAnalytics")
library(dplyr)
library(skimr)
library(summarytools)
library(xtable)
library(summarytools)
st_options(lang = "tr")
```


# ÖZET


**   **

# Giriş
  İşsizlik ve buna bağlı olarak yaşanan ekonomik dengesizlik çoğu ülke için sorunlu konulardan birisidir. Bu sorunun nedenleri, ülkelere veya zamanın şartlarına gelişen ekonomik sorunlar veya farklı krizler olabilir. Bunlar haricinde ülkenin sosyo-demografik durumu da bazı grupların iş bulamama sorunlarına neden olabilmektedir. Örneğin; bazı  doğu toplumlarında kadınların işe katılımı önyargılardan dolayı daha azdır. Ek olarak kişinin, yeterli birkime sahip olmaması veya iş arama sürecindeki negatif deneyimler de işsizliğin fark artmasındaki psikolojik nedenlerdendir.

## Çalışmanın Amacı
<!-- **Bu bölümde yaptığınız çalışmanın amacından ve öneminden birkaç paragraf ile bahsediniz.** -->

  Bu çalışma kapsamında seçilen bazı ülkeler baz alınarak cinsiyet, iş yetenekleri, zamansal değişim gibi faktörler dikkate alınarak işsizliğe etki eden faktörlerin etkileri araştırılmıştır. İşsizliğe etki eden faktörlerin tespiti (**eğer uygun önlemler alındığı sürece**) ülkenin ekonomik dengesinin korunması ve buna bağlı olarak bireylerinde daha huzurlu bir hayat sürmesinde önemlidir. Bireylere uygun şartların sağlanmadı durumlarda, yeni girişimler veya yatırımların ilgili ülkelere yapılması da azalmaktadır. Bu nedenle ülkelerin kendi işsizlik sorunlarını anlayıp, bunlara uygun çözümler üretmesi uzun vadeli olarak gelişmelerini sağlar.

## Literatür 

# Veri 
<!-- Bu bölümde çalışmanızda kullandığınız veri setinin kaynağını, ham veri üzerinde herhangi bir işlem yaptıysanız bu işlemleri ve veri seti ile ilgili özet istatistikleri tartışınız. Bu bölümde tüm değişkenlere ait özet istatistikleri (ortalama, standart sapma, minimum, maksimum, vb. değerleri) içeren bir tablo (Tablo \ref{tab:ozet}) olması zorunludur. Tablolarınıza gerekli göndermeleri bir önceki cümlede gösterildiği gibi yapınız. [@perkins:1991] -->

<!-- Analize ait R kodları bu bölümde başlamalıdır. Bu bölümde veri setini R'a aktaran ve özet istatistikleri üreten kodlar yer almalıdır. -->

<!-- Rmd dosyasında kod bloklarının bazılarında kod seçeneklerinin düzenlendiğine dikkat edin.  -->
  Bu çalışma kapsamında kullanılan veriler, International Labour Organization  (https://ilostat.ilo.org/data/#) bünyesinde bulunan veritabanını kullanılarak eldeedilmiştir. İlgili veritabanı bünyesinde 120'den fazla ülkeye ait, iş gücü, işsizlik ile alakalı verileri bünyesinde bulundurmaktadır. Çalışmanın daha kapsamlı olması amacıyla, cinsiyet, yaş aralığı ve egitim düzeylerine bilgilerini içeren altı farklı veriseti indirilmiştir. İlgili veri setleri, 188 ülke ve 2011-2022 tarihleri arasında olmak üzere 12 seneye ait ülkelerin, iş gücü, işsiz sayısı, işsizlik oranı, cesareti kırılan iş arayanlar miktarını vb. değeleri içermektedir.

```{r, echo=FALSE}
# Exceldeki verilerin R içerisine aktarılması

Col_Name <- c("Reference area", "Source", "Sex", "Age", "Time",
              "Total", "Less than basic", "Basic", "Intermediate", "Advanced", "Level not stated")

Data_LF <- read_excel("../data/Data.xlsx", sheet = "Labour force",
                      col_types = c("text", "text", "text", "text", "numeric", "numeric", "text", "text", "text", "text", "text", "text")
                      )[ , Col_Name]

Data_WP <- read_excel("../data/Data.xlsx", sheet = "Working-age population",
                      col_types = c("text", "text", "text", "text", "numeric", "numeric", "text", "text", "text", "text", "text", "text")
                      )[ , Col_Name]

Data_E <- read_excel("../data/Data.xlsx", sheet = "Employment",
                     col_types = c("text", "text", "text", "text", "numeric", "numeric", "text", "text", "text", "text", "text", "text")
                    )[ , Col_Name]

Data_DJ <- read_excel("../data/Data.xlsx", sheet = "Discouraged jobseekers",
                      col_types = c("text", "text", "text", "text", "numeric", "numeric", "text", "text", "text", "text", "text", "text")
                    )[ , Col_Name]

Data_UeR <- read_excel("../data/Data.xlsx", sheet = "Unemployment rate",
                       col_types = c("text", "text", "text", "text", "numeric", "numeric", "text", "text", "text", "text", "text", "text")
                      )[ , Col_Name]

Data_Ue <- read_excel("../data/Data.xlsx", sheet = "Unemployment",
                      col_types = c("text", "text", "text", "text", "numeric", "numeric", "text", "text", "text", "text", "text", "text")
                      )[ , Col_Name]



```
İndirilen verisetlerini analizlere uygun hale getirmek amacıyla tidyr kütüphanesinde bulunan **gather** fonksiyonundan faydalanılmıştır. Örnek bir verisetinin dönüşümden önceki hali : 
```{r, echo=FALSE}
head(Data_LF)
```


```{r, echo=FALSE}
# Verilerin gather fonksiyonu ile eğitim seviyelerine göre bilgilerin tek tek kolonlara dönüştürülmesi. Ayrıca Farklı tabloları bilgileriyle birleştirmek amacıyla unique bir id oluşturulmasu

Data_LF <- Data_LF %>%
  gather("Edu Level", "Labour force", c("Less than basic", "Basic", "Intermediate", "Advanced", "Level not stated")) %>%
rename("Total LF" = Total)
Data_LF$Merge_ID <- apply(Data_LF[ , c("Reference area", "Sex", "Age", "Time", "Edu Level")], 1, function(x) paste0(x, collapse =""))

Data_WP <- Data_WP %>%
  gather("Edu Level", "Working-age population", c("Less than basic", "Basic", "Intermediate", "Advanced", "Level not stated")) %>%
  rename("Total WP" = Total)
Data_WP$Merge_ID <- apply(Data_WP[ , c("Reference area", "Sex", "Age", "Time", "Edu Level")], 1, function(x) paste0(x, collapse =""))


Data_E <- Data_E %>%
  gather("Edu Level", "Employment", c("Less than basic", "Basic", "Intermediate", "Advanced", "Level not stated")) %>%
  rename("Total E" = Total)
Data_E$Merge_ID <- apply(Data_E[ , c("Reference area", "Sex", "Age", "Time", "Edu Level")], 1, function(x) paste0(x, collapse =""))


Data_DJ <- Data_DJ %>%
  gather("Edu Level", "Discouraged jobseekers", c("Less than basic", "Basic", "Intermediate", "Advanced", "Level not stated")) %>%
  rename("Total DJ" = Total)
Data_DJ$Merge_ID <- apply(Data_DJ[ , c("Reference area", "Sex", "Age", "Time", "Edu Level")], 1, function(x) paste0(x, collapse =""))


Data_UeR <- Data_UeR %>%
  gather("Edu Level", "Unemployment rate", c("Less than basic", "Basic", "Intermediate", "Advanced", "Level not stated")) %>%
  rename("Total UeR" = Total)
Data_UeR$Merge_ID <- apply(Data_UeR[ , c("Reference area", "Sex", "Age", "Time", "Edu Level")], 1, function(x) paste0(x, collapse =""))


Data_Ue <- Data_Ue %>%
  gather("Edu Level", "Unemployment", c("Less than basic", "Basic", "Intermediate", "Advanced", "Level not stated")) %>%
  rename("Total Ue" = Total)
Data_Ue$Merge_ID <- apply(Data_Ue[ , c("Reference area", "Sex", "Age", "Time", "Edu Level")], 1, function(x) paste0(x, collapse =""))


```

Dönüşümden sonra verisetleri 25 bin ile 75000 arasında değişen satır sayılarına sahip olmuştur. Bu verisetleri arasındaki bağlantıyı sağlamak amacıyla  da ülke, zaman, yaş aralığı, eğitim durumlarını içeren bir id verilmiştir. Dönüşümden sonraki örnek bir veriseti:
```{r, echo=FALSE}
head(Data_LF)
```

```{r, echo=FALSE}
# Anahtar ile farklı tabloların tek tablo haline getirilmesi

Data_Final <- merge(Data_LF, Data_WP[ , !(colnames(Data_WP) %in% c("Reference area", "Source", "Sex", "Age", "Time", "Edu Level"))], by="Merge_ID")

Data_Final <- merge(Data_Final, Data_E[ , !(colnames(Data_WP) %in% c("Reference area", "Source", "Sex", "Age", "Time", "Edu Level"))], by="Merge_ID")
Data_Final <- merge(Data_Final, Data_DJ[ , !(colnames(Data_WP) %in% c("Reference area", "Source", "Sex", "Age", "Time", "Edu Level"))], by="Merge_ID")
Data_Final <- merge(Data_Final, Data_UeR[ , !(colnames(Data_WP) %in% c("Reference area", "Source", "Sex", "Age", "Time", "Edu Level"))], by="Merge_ID")
Data_Final <- merge(Data_Final, Data_Ue[ , !(colnames(Data_WP) %in% c("Reference area", "Source", "Sex", "Age", "Time", "Edu Level"))], by="Merge_ID")

```



```{r, echo=FALSE}
# Kolon isimlerinin düzeltilmesi ve bazı kolonların sonveriden çıkartılması
Data_Final <- Data_Final %>%
  janitor::clean_names()

k <- grep(pattern = "total", x= colnames(Data_Final))
Data_Final  <- Data_Final[ , !(colnames(Data_Final) %in%  c("merge_id", "source", colnames(Data_Final)[k]) ) ]

```

Dönüşüm sonrasında, clean_names  fonksiyonu ile kolonlar yeniden isimlendirilmiş ve kontrol amaçlı bulunan gereksiz kolonlarda verinin son halinden çıkartılmıştır. Ayrıca analizlere uygun hale getirilmesi için, zaman olarak 2014-2022 arası ve veri bilgisi en fazla olan 40 ülke olacak şekilde filtreleme yapılmıştır. Bunun nedeni bazı ülkelere ait verilerin kısıtlı olmasıdır.

```{r, echo=FALSE}
# veri içerisindei eksik değerli (NA) ve bazı satırların filtelenmesi

Countries <- sort(table(Data_Final$reference_area),  decreasing = TRUE)
Countries <- Countries[Countries>=350]
# print(Countries)


Data_Final  <- Data_Final  %>%
              filter(sex != "Total") %>%
              filter( (time >= 2014 ) & (time <= 2022 ) ) %>%
              filter( reference_area %in% names(Countries) ) %>%
              na.omit() %>%
              mutate( across(labour_force:unemployment, as.numeric) )

rm(Data_DJ, Data_E,  Data_LF, Data_Ue, Data_UeR, Data_WP, Countries, k)


```

Son olarak analizler için kategorik değişken olan ülke, cinsiyet gibi bilgilere ek olarak zaman bilgisi de faktör formatına çevrilmiştir. Çünkü numerik haldeki zaman bilgisinde covid öncesi ve sonrasındaki işsizliğe etkisini tespit edilmesi zordur. Son olarak numerik olan değerlerin logaritma 10 tabanına çevrilmesi yapılmıştır. Bunun nedeni bazı ülkelerin nufüslarından dolayı sayısal olarak karşılaştırmak zor ve uygun değildir. Bu nedenle log10 tabanında dönüşüm yapılarak uygun hale getirilmiştir. 
```{r, echo=FALSE}
# kategorik ve numeric değerli kolonların dönüşümlerinin yapılması. Aynı zamanda numeric olan kolonların log10 tabanına çevrilmesi

Data_Final$reference_area <- as.factor(Data_Final$reference_area)
Data_Final$sex <- as.factor(Data_Final$sex)
Data_Final$age <- as.factor(Data_Final$age)
Data_Final$time <- as.factor(Data_Final$time)
Data_Final$edu_level <- as.factor(Data_Final$edu_level)

Col_Name <- c("labour_force", "working_age_population", "employment", "discouraged_jobseekers", "unemployment")
Data_Final[ , Col_Name] <- log10((Data_Final[ , Col_Name] *1000)+10)

```

Sonuç olarak 6061 satırdan ve 11 kolondan oluşan bir veriseti elde edilmiştir. Verinin son halinin özet bilgisi ise skim_without_charts ile aşağıda gösterildiği gibidir.
```{r, echo=TRUE}
# 
skimr::skim_without_charts(Data_Final)

```



# Yöntem ve Veri Analizi

  Çoklu kategorik bir veriye sahip olduğumuz için ikili karşılaştırma testleri yetersiz kalmaktadır. Bu nedenle aynı anda birden çok özelliği görebileceğimiz türde grafiklerle veya birden fazla değişkeni analiz edebileceğimiz regresyon gibi analizler kullanmamız gerekmektedir. Bu amaçla ggplot kütüphanesini kullanarak farklı açılardan veriye ait kutu grafikleri elde edilmiştir. 

```{r plot1, fig.align='center', fig.cap='Ulkelere baglı olarak işsizlik değerlerini kutu grafigi gosterimi'}
ggplot(Data_Final, aes(x=unemployment_rate, y=reference_area)) +
  geom_boxplot(notch = TRUE)
```


```{r}
Data_Final  %>% group_by(reference_area)  %>%
  summarise(Avg=mean(unemployment_rate), Std=sd(unemployment_rate))
```

Aşağıdaki grafiğe göre her iki cinsiyet içinde işsizlik değerleri 2019 sonrasında ani bir kırılma görülmektedir. Bunun nedeni, firmaların iş gücü ihtiyacının değişmesi veya iş kültüründeki değişime bağlı (**uzaktan veya hibrit tarza geçiş**) bağlı durumlar olabilir. Ayrıca işsizlik değerlerinde kadın-erkek arasında ufak farklarda görülmektedir.

```{r plot2, fig.align='center', fig.cap='Zaman ve cinsiyete gore issizlik degerlerinin kutu grafigi gosterimi'}
ggplot(Data_Final, aes(x=unemployment_rate, y=sex, fill =time)) +
  geom_boxplot(notch = TRUE)
```

```{r}
Data_Final  %>% group_by(sex, time)  %>%
  summarise(Avg=mean(unemployment_rate), Std=sd(unemployment_rate))
```

Eğitim düzeyleri açısından ise yüksek düzeydekilerin, orta seviyeye göre daha azdır.  
```{r plot3, fig.align='center', fig.cap='Egitim seviyesi ve cinsiyete gore issizlik degerlerinin kutu grafigi gosterimi'}
ggplot(Data_Final, aes(x=unemployment_rate, y=sex, fill =edu_level)) +
  geom_boxplot(notch = TRUE)
```

Yukarıdaki garfiklerde görüldüğü gibi işsizlik oranı değişkeninin kategorik değişkenlerle ilişkileri var gibi görülmektedir. Ama görsel çıktılar herzaman istatistiksel olarak anlamlı olmayabilmektedir. Bu nedenle çoklu doğrusal resresyon analizi ile bu ilişkiyi daha doğru olarak tespit edibiliriz. Bu amaçla öncelikle bağımlı değişken olarak kullanılacak işsizliik oranının diğer numerik değişkenlerle corelasyon ilişkisinin analiz edilmesi uygundur. Bu işlem için chart.Correlation fonksiyonu ile hem görsel hemde değer olarak aşağıdaki grafik elde edilmiştir. Ayrıca bu amaçla kullanılarak olan numerik değişkenlere ait dağılım istatistikleri de hesaplanmıştır.


```{r, echo=TRUE}

library(PerformanceAnalytics)

chart.Correlation(Data_Final[ , c("labour_force", "working_age_population", "employment", "discouraged_jobseekers", "unemployment_rate", "unemployment")], histogram = TRUE, method = "pearson")


descr(Data_Final, style = 'rmarkdown')

```
Sonuçlara göre regresyon analizde aşağıdaki formülasyona göre doğrusal regresyon analizi yapılmıştır.

$$
unEmploymentrate = \beta_0 + 
\beta_1 * ReferenceArea + 
\beta_2 * Sex + 
\beta_3 * Age + 
\beta_4 * Time + 
\beta_5 * Edu Level + 
\beta_6 * labour force + 
\beta_7 * Working Pop + 
\beta_8 * employment + 
\beta_9 * discouraged jobseekers + 

+ \varepsilon_t
$$

```{r, echo=TRUE}
# sadece anlamlı olanları koy


Formula <- as.formula(unemployment_rate ~ reference_area + sex + age + time + edu_level + labour_force + working_age_population + employment + discouraged_jobseekers)
score_mod <- lm(Formula, data = Data_Final)

summary(score_mod)


# generics::tidy(score_mod)


```

# Sonuç
Sonuç olarak, bazı ülkelere bağlı olarak işsizlik oranları yüksek iken  (**örneğin Türkiye'de olmak**) bazılarında daha düşük olmasını neden olmaktadır. Cinsiyetin etkisi tam olarak anlamlı olmasa da kadınlara göre erkeklerin daha az işsiz olduğu sonucu çıkmaktadır. Sene bazlı ise bazı senelerde anlamlı olarak daha az işsizlik oranına sahiptir. Göreceli olarak da farklılık göstermektedir. Diğer değişkenlerde de anlamlı sonuçlar çıkmaktadır. Bu sonuçlar doğrultusunda işsizlik oranı birden çok değişkenden etkilenen bir olaydır. Bu süreçte iyileştirmeler için bunların de göz önüne alınması gerekmektedir.

\newpage
# Kaynakça {#references}
<div id="refs"></div>

